臺灣士林地方法院刑事判決
111年度審金訴字第852號
公  訴  人  臺灣士林地方檢察署檢察官  
被      告  張文俊


上列被告因詐欺等案件，經檢察官提起公訴（111年度偵字第108
41號），因被告於本院準備程序中就被訴事實為有罪之陳述，經
告知簡式審判程序之旨，並聽取當事人之意見後，經本院合議庭
裁定由受命法官獨任進行簡式審判程序，判決如下：
　　主  文
張文俊犯三人以上共同詐欺取財罪，處有期徒刑陸月。
    事實及理由
一、程序部分                                         
    按除被告所犯為死刑、無期徒刑、最輕本刑為3年以上有期
    徒刑之罪或高等法院管轄第一審案件者外，於第一次審判期
    日前之準備程序進行中，被告先就被訴事實為有罪之陳述時
    ，審判長得告知被告簡式審判程序之旨，並聽取當事人、代
    理人、辯護人及輔佐人之意見後，裁定進行簡式審判程序，
    刑事訴訟法第273條之1第1項定有明文。經核本案被告張文
    俊所犯係死刑、無期徒刑、最輕本刑為3年以上有期徒刑以
    外之罪，其於準備程序中就被訴事實為有罪之陳述，經告知
    簡式審判程序之旨，並聽取公訴人、被告之意見後，本院合
    議庭爰依首揭規定，裁定由受命法官獨任進行簡式審判程序
    。是本案之證據調查，依同法第273條之2規定，不受同法第
    159條第1項、第161條之2、第161條之3、第163條之1，及第
    164條至170條所規定證據能力認定及調查方式之限制，合先
    敘明。
二、本案犯罪事實及證據，除起訴書犯罪事實欄第12至13行關
    於犯意之記載應補充更正為「與本案詐欺集團成員，意圖為
    自己不法之所有，基於三人以上共同詐欺取財與洗錢之犯意
    聯絡」；暨證據部分應補充：「被告張文俊於本院民國111
    年9月28日準備程序及審理中所為之自白、本院111年度司偵
    移調字第116號調解筆錄、本院公務電話紀錄」外，其餘均
    引用檢察官起訴書之記載（如附件）。
三、論罪科刑
　㈠按洗錢防制法於105年12月28日修正公布，並於106年6月28日
    生效施行（下稱新法），新法第14條第1項之一般洗錢罪，
    祇須有第2條各款所示行為之一，而以第3條規定之特定犯罪
    作為聯結即為已足。另過去實務認為，行為人對犯特定犯罪
    所得之財物或利益作直接使用或消費之處分行為，或僅將自
    己犯罪所得財物交予其他共同正犯，祇屬犯罪後處分贓物之
    行為，非本條例所規範之洗錢行為，惟依新法規定，倘行為
    人意圖掩飾或隱匿特定犯罪所得來源，而將特定犯罪所得直
    接消費處分，甚或交予其他共同正犯予以隱匿，或由共同正
    犯以虛假交易外觀掩飾不法金流移動，即難認僅單純犯罪後
    處分贓物之行為，應仍構成新法第2條第1或2款之洗錢行為
    （最高法院108年度台上字第2057號、第2425號、第2402號
    判決意旨參照）。查本案被告與「高興」及其他身分不詳之
    詐欺集團成員對告訴人林雪萍所為，構成刑法第339條之4第
    1項第2款加重詐欺取財罪，此如後述，係最輕本刑6月以上
    有期徒刑之罪，屬洗錢防制法第3條第1款所稱特定犯罪，而
    本案詐騙手法，係先由本案詐欺集團成員對告訴人施以詐術
    ，使告訴人依詐欺集團成員之指示提領款項後放置指定地點
    ，再由被告依「高興」之指示前往收取，並將前揭詐欺贓款
    放置在指定地點而由其他詐欺集團成員取走後上繳至本案詐
    欺集團，以掩飾、隱匿該等特定犯罪所得之來源、去向及所
    在，揆諸上開說明，自非單純犯罪後處分贓物之與罰後行為
    ，該當洗錢防制法第2條第2款所指之洗錢行為無訛。
　㈡核被告所為，係犯刑法第339條之4第1項第2款之三人以上共
    同詐欺取財罪、洗錢防制法第14條第1項之一般洗錢罪。
　㈢被告與「高興」及其他身分不詳之詐欺集團成員間，就上開
    犯行，互有犯意聯絡，並分工合作、互相利用他人行為以達
    犯罪目的及行為分擔，應論以共同正犯。　
　㈣又被告本件犯行，係以一行為同時觸犯加重詐欺取財罪及一
    般洗錢罪，為想像競合犯，應依刑法第55條規定，從較重之
    三人以上共同詐欺取財罪處斷。
　㈤按想像競合犯之處斷刑，本質上係「刑之合併」。其所謂從
    一重處斷，乃將想像競合犯組成之評價上數罪，合併為科刑
    一罪，其所對應之刑罰，亦合併其評價上數罪之數法定刑，
    而為一個處斷刑。易言之，想像競合犯侵害數法益者皆成立
    犯罪，論罪時必須輕、重罪併舉論述，同時宣告所犯各罪名
    ，包括各罪有無加重、減免其刑之情形，亦應說明論列，量
    刑時併衡酌輕罪部分量刑事由，評價始為充足，然後依刑法
    第55條前段規定「從一重處斷」，非謂對於其餘各罪可置而
    不論。因此，法院決定處斷刑時，雖以其中最重罪名之法定
    刑，做為裁量之準據，惟於裁量其輕重時，仍應將輕罪合併
    評價在內（最高法院108年度台上字第4405號、第4408號判
    決意旨參照）。被告於本院準備程序及審理時自白一般洗錢
    犯行，依洗錢防制法第16條第2項「犯前2條之罪，在偵查或
    審判中自白者，減輕其刑」之規定，原應減輕其刑，惟其所
    犯一般洗錢罪係屬想像競合犯其中之輕罪，本案犯行係從一
    重之共同加重詐欺取財罪處斷，就此部分想像競合輕罪得減
    刑部分，依上開說明，由本院於後述依刑法第57條量刑時，
    一併衡酌該部分減輕其刑事由，附此敘明。
　㈥再按犯罪之情狀顯可憫恕，認科以最低度刑仍嫌過重者，得
    酌量減輕其刑，刑法第59條定有明文。考其立法意旨，科刑
    時原即應依同法第57條規定審酌一切情狀，尤應注意該條各
    款所列事項，以為量刑標準。刑法第59條所謂「犯罪之情狀
    顯可憫恕」，自係指裁判者審酌第57條各款所列事項以及其
    他一切與犯罪有關之情狀之結果，認其犯罪足堪憫恕者而言
    （即犯罪另有其特殊之原因與環境等等），即必於審酌一切
    之犯罪情狀，在客觀上顯然足以引起一般同情，認為縱予宣
    告法定最低刑度猶嫌過重者，始有其適用（最高法院38年台
    上字第16號、45年台上字第1165號及51年台上字第899號判
    決先例可資參照）。經查，加重詐欺取財罪之法定刑為「一
    年以上七年以下有期徒刑，得併科一百萬元以下罰金」，然
    同為三人以上共同詐欺取財之人，其原因動機不一，犯罪情
    節未必盡同，其行為所造成危害社會之程度，自因個案而異
    ，然法律科處此類犯罪，所設法定最低本刑則屬相同，殊難
    謂為非重；本院審酌被告係受本案詐欺集團指揮，出面向告
    訴人收取詐欺所得款項，並將詐得贓款全數上繳至本案詐欺
    集團，而居於聽從指示、代替涉險之次要性角色，並非實際
    策畫佈局、分配任務之主謀或主要獲利者，亦非直接施行詐
    術之人，尚非處於本案詐欺集團核心地位，且其獲取之犯罪
    所得尚低（詳後沒收部分），再其於偵查中即與告訴人以賠
    償新臺幣（下同）2萬元之條件成立調解，並已依約賠償完
    畢，此有本院111年度司偵移調字第116號調解筆錄、本院公
    務電話紀錄在卷可憑，堪認被告非無負責悔過之誠，是本院
    綜觀上開情節，縱認令以刑法第339條之4第1項第2款所規定
    之法定本刑而科處最低刑度有期徒刑1年，依被告犯罪之具
    體情狀及行為背景觀之，猶嫌過重，難謂符合罪刑相當性及
    比例原則，實屬情輕法重，在客觀上足以引起一般之同情，
    尚有堪資憫恕之處，為免被告因上開法定最低度刑以上刑之
    宣告，與社會隔絕日久，因而自暴自棄，致虛擲年華，爰依
    刑法第59條之規定酌減其刑。
　㈦爰審酌被告正值青壯，具勞動能力，不思循正當管道賺取金
    錢，明知詐欺集團對社會危害甚鉅，仍因受金錢誘惑，受僱
    於詐欺集團，負責向被害人收取詐欺所得贓款，利用告訴人
    一時不察、陷於錯誤，以如起訴書所載手段進行詐騙，致使
    告訴人受有財產損失，不僅漠視他人財產權，更製造金流斷
    點，影響財產交易秩序，亦徒增檢警機關追查集團上游成員
    真實身分之難度，所生危害非輕，應予非難，惟念其犯後始
    終坦認犯行，且其於偵查中即與告訴人調解成立，並已依約
    賠償完畢，此如前述，堪認被告犯後已知悔悟、態度良好，
    暨考量其於參與本案詐欺集團前並無前科、素行尚佳（見卷
    附臺灣高等法院被告前案紀錄表之記載）、犯罪之動機、手
    段、情節、與本案詐欺集團成員間之分工、擔任之犯罪角色
    及參與程度、所獲利益（詳後沒收部分）、造成之損害，及
    其自陳高中畢業之教育智識程度、目前從事遊藝場工作、月
    收入約4萬元、已婚、需負擔家計之家庭生活經濟狀況（見
    本院111年度審金訴字第852號卷111年9月28日審判筆錄第4
    頁）等一切情狀，量處如主文所示之刑。
四、沒收部分
　㈠按犯罪所得，屬於犯罪行為人者，沒收之；於全部或一部不
    能沒收或不宜執行沒收時，追徵其價額；宣告前2條之沒收
    或追徵，有過苛之虞、欠缺刑法上之重要性、犯罪所得價值
    低微，或為維持受宣告人生活條件之必要者，得不宣告或酌
    減之，刑法第38條之1第1項前段、第3項、第38條之2第2項
    定有明文。又任何人都不得保有犯罪所得，為基本法律原則
    ，犯罪所得之沒收或追徵，在於剝奪犯罪行為人之實際犯罪
    所得（原物或其替代價值利益），使其不能坐享犯罪之成果
    ，以杜絕犯罪誘因，可謂對抗、防止經濟、貪瀆犯罪之重要
    刑事措施，性質上屬類似不當得利之衡平措施，著重所受利
    得之剝奪。然苟無犯罪所得，自不生利得剝奪之問題，固不
    待言，至二人以上共同犯罪，關於犯罪所得之沒收或追徵，
    倘個別成員並無犯罪所得，且與其他成員對於所得亦無事實
    上之共同處分權時，同無利得可資剝奪，特別在集團性或重
    大經濟、貪污犯罪，不法利得龐大，一概採取絕對連帶沒收
    或追徵，對未受利得之共同正犯顯失公平。有關共同正犯犯
    罪所得之沒收或追徵，最高法院向採之共犯連帶說，業於10
    4年8月11日之104年度第13次刑事庭會議決議不再援用，並
    改採沒收或追徵應就各人所分得者為之等見解。倘若共同正
    犯各成員內部間，對於不法利得分配明確時，自應依各人實
    際分配所得沒收；至共同正犯各成員對於不法利得享有共同
    處分權限時，則應負共同沒收之責。經查，被告本案獲取之
    報酬為3,000或5,000元乙情，業據其供明在卷（見臺灣士林
    地方檢察署111年度偵字第10841號卷第25頁），本應依刑法
    第38條之1第1項前段、第3項規定就其犯罪所得予以宣告沒
    收或追徵；惟審酌其已與告訴人達成調解並已賠償2萬元，
    此如前述，其賠償之金額已遠逾其犯罪所得，如再就其犯罪
    所得予以宣告沒收、追徵，容有過苛之虞，爰依刑法第38條
    之2第2項規定不予宣告沒收或追徵其犯罪所得。
　㈡末按犯洗錢防制法第14條之罪，其所移轉、變更、掩飾、隱
    匿、收受、取得、持有、使用之財物或財產上利益，沒收之
    ；犯第15條之罪，其所收受、持有、使用之財物或財產上利
    益，亦同，洗錢防制法第18條第1項定有明文。惟因洗錢行
    為之標的是否限於行為人者始得宣告沒收，法無明文，是倘
    法條未規定「不問屬於犯罪行為人與否均沒收」時，自仍以
    屬於被告所有者為限，始應予沒收。經查，本案被告向告訴
    人收取受騙交付之款項後，已全數放置於指定地點，而由其
    他不詳之詐欺集團成員收取後上繳至本案詐欺集團，足見該
    款項非屬被告所有，亦無證據證明被告就該款項具有事實上
    之管領處分權限，參酌上開所述，自無從就告訴人遭詐騙之
    款項，依洗錢防制法第18條第1項或刑法第38條之1第1項前
    段規定對被告宣告沒收，併此敘明。
據上論斷，應依刑事訴訟法第273條之1第1項、第299條第1項前
段、第310條之2、第454條第2項（依刑事判決精簡原則，僅記載
程序法條文），判決如主文。　　　　
本案經檢察官劉孟昕提起公訴，由檢察官余秉甄到庭執行職務。
中　　華　　民　　國　　111 　年　　10　　月　　28　　日
                  刑事第十庭法  官  陳秀慧
以上正本證明與原本無異。
如不服本判決應於收受送達後20日內，向本院提出上訴書狀，並
應敘述具體理由。其未敘述上訴理由者，應於上訴期間屆滿後20
日內向本院補提理由書（均須按他造當事人之人數附繕本）「切
勿逕送上級法院」。若因疫情而遲誤不變期間，得向法院聲請回
復原狀。
                            書記官  陳建宏
中　　華　　民　　國　　111 　年　　10　　月　　28　　日
附錄本案論罪科刑法條全文：
洗錢防制法第2條
本法所稱洗錢，指下列行為：
一、意圖掩飾或隱匿特定犯罪所得來源，或使他人逃避刑事追訴
    ，而移轉或變更特定犯罪所得。
二、掩飾或隱匿特定犯罪所得之本質、來源、去向、所在、所有
    權、處分權或其他權益者。
三、收受、持有或使用他人之特定犯罪所得。
洗錢防制法第14條
有第二條各款所列洗錢行為者，處7年以下有期徒刑，併科新臺
幣5百萬元以下罰金。
前項之未遂犯罰之。
前二項情形，不得科以超過其特定犯罪所定最重本刑之刑。
中華民國刑法第339條之4
犯第339條詐欺罪而有下列情形之一者，處1年以上7年以下有
期徒刑，得併科1百萬元以下罰金：
一、冒用政府機關或公務員名義犯之。
二、三人以上共同犯之。
三、以廣播電視、電子通訊、網際網路或其他媒體等傳播工具，
    對公眾散布而犯之。
前項之未遂犯罰之。

【附件】
臺灣士林地方檢察署檢察官起訴書
                                    111年度偵字第10841號
　　被　　　告　張文俊　男　24歲（民國00年00月0日生）
　　　　　　　　　　　　住苗栗縣○○市○○路000巷0號2樓
　　　　　　　　　　　　國民身分證統一編號：Z000000000號
上列被告因詐欺等案件，已經偵查終結，認應該提起公訴，茲將
犯罪事實及證據並所犯法條分敘如下：
　　　　　　犯罪事實
一、張文俊於民國111年3月間，因上網應徵工作而結識真實姓名
    不詳，自稱為「高興」之成年男子，得知「高興」所提供之
    工作係向他人面交領取物品即可獲取報酬之工作，依其智識
    經驗，當可知悉此屬毫無困難之工作，且工作時「高興」亦
    交代需帶其他服裝並待領取完畢後即換上替代服裝，「高興
    」支付代價委由他人以此避人耳目之方式面交領取物品，實
    屬可疑，當可預見「高興」及所屬團體為詐欺集團（下稱本
    案詐欺集團），亦可預見其所領取物品極有可能係在取得詐
    欺所得贓款，並以面交方式製造金流斷點，及掩飾該詐騙所
    得之本質及去向，竟因缺錢花用，基於發生上開結果亦不違
    反其本意之詐欺、掩飾詐欺取財犯罪所得去向之不確定故意
    ，與本案詐欺集團共同基於意圖為自己不法之所有，基於三
    人以詐欺取財及之犯意聯絡，擔任詐騙集團車手工作，接受
    「高興」之指示行動。
二、本案詐欺集團成員於111年4月14日13時34分許，撥打電話予
    林雪萍，佯稱其女兒為人作保而有欠款、不還款將對女兒不
    利云云，且另派其他成員佯裝為其女兒並正在哭泣，致林雪
    萍陷於錯誤，經與本案詐欺集團協商還款金額後，於當日14
    時16分許，前往臺北市○○區○○路000號之薇閣國小旁，並依
    照本案詐欺集團指示將裝有新台幣（下同）20萬元之現金紙
    袋放置附近變電箱後面。同時，張文俊當日亦依照「高興」
    之指示，自苗栗地區搭車北上前往上址，且依照「高興」指
    示，確認林雪萍已確實離開後隨即拿取上述現金紙袋，並將
    之放置於某不詳火車站廁所內，供本案詐欺集團其他成員前
    來收取，以此方式掩飾、隱匿該筆金錢與犯罪之關聯性。嗣
    因林雪萍發覺受騙後報警處理，始循線查獲。
三、案經林雪萍訴由臺北市政府警察局北投分局報告偵辦。
　　　　證據並所犯法條
一、證據清單及待證事實：
編號 證據名稱 待證事實 1 被告於警詢、偵查中之自白 坦承全部犯罪事實。 2 告訴人林雪萍於警詢、偵查中之證述、第一銀行存摺明細 證明告訴人遭詐騙，並交付20萬元現金之事實。 3 路口監視器畫面翻拍照片數張 證明被告當日動線及於上揭時、地向告訴人收取現金150萬元之事實。 4 被告手機之對話訊息照片 證明被告聽從「高興」指示而犯本案之事實。 
二、核被告所為，係刑法第339條之4第1項第2款之加重詐欺取財
    罪、洗錢防制法第14條第1項之洗錢罪嫌。被告所犯上開各
    罪，係以一行為觸犯數罪名，請從一重論處。被告與「高興
    」及本案詐騙集團成員間有犯意聯絡及行為分擔，請論以共
    同正犯。至被告因本案詐欺而獲取之犯罪所得，請依刑法第
    38條之1第1項規定宣告沒收，如於全部或一部不能沒收或不
    宜執行沒收時，則請依刑法第38條之1第3項規定，追徵其價
    額。其取得被害人所交付之20萬元，為犯洗錢罪而取得隱匿
    之財物，請依洗錢防制法第18條第1項宣告沒收之。末請審
    酌，被告到案後坦承犯行，配合後續偵查，且與被害人林雪
    萍達成和解，請課以適當之刑。
三、依刑事訴訟法第251條第1項提起公訴。
　此　致
臺灣士林地方法院
中　　華　　民　　國　 111　　年　　7 　　月　　14　　日
　　　　　　　　　　　　　　　檢　察　官  劉孟昕
本件正本證明與原本無異
中　　華　　民　　國　 111　　年　　8 　　月　　5 　　日
　　　　                      書  記  官  葉竹芸
附錄所犯法條
中華民國刑法第339條之4
犯第 339 條詐欺罪而有下列情形之一者，處 1 年以上 7 年以
下有期徒刑，得併科 1 百萬元以下罰金：
一、冒用政府機關或公務員名義犯之。
二、三人以上共同犯之。
三、以廣播電視、電子通訊、網際網路或其他媒體等傳播工具，
對公眾散布而犯之。
前項之未遂犯罰之。
洗錢防制法第14條
有第二條各款所列洗錢行為者，處 7 年以下有期徒刑，併科新
臺幣 5 百萬元以下罰金。
前項之未遂犯罰之。
前二項情形，不得科以超過其特定犯罪所定最重本刑之刑。